臺灣新竹地方法院民事判決　　　　　　　　　　　　　九十三年度訴字第四一四號
　　原　　　告　丙○○
　　法定代理人　乙○○
　　訴訟代理人　廖宜祥律師
　　被　　　告　丁　○
　兼訴訟代理人　甲○○
右當事人間塗銷土地所有權移轉登記事件，本院於民國九十三年十月十二日辯論終結
，判決如左：
    主      文
被告間就坐落如附表所示之不動產所為贈與之債權行為及所有權移轉之物權行為應予
撤銷。
被告甲○○應將前項不動產以夫妻贈與為原因，於民國九十三年三月十六日向新竹縣
新湖地政事務所辦理所有權移轉之登記予以塗銷。
訴訟費用由被告負擔。
    事實及理由
一、原告主張：
（一）緣被告丁  ○於民國（下同）九十二年六月七日中午十二時許，在新竹縣新豐
      鄉飲酒後，原應注意當時已經酒醉不能安全駕駛動力交通工具，且並無不能注
      意之情事，竟仍於同日下午一時許，駕駛車牌號碼ＪＧ─一二五五號自小客車
      上路，嗣於同日下午十三時四十五分許，途經新竹縣新豐鄉○○村○○路○段
      一二○號前，因酒醉意識不清，而擦撞訴外人姜義彬停放在路旁之自小貨車，
      再撞及步行之原告丙○○，肇事後經員警對被告丁  ○實施酒測，酒精值竟高
      達一點一五毫克，超過法定標準值零點二五毫克，竟達五倍餘！而原告因本件
      車禍，致受有外傷性蜘蛛網膜下腔出血合併腦水腫、骨盆骨折、左踝骨折、多
      處皮膚擦傷之傷害，經送醫施行腦室埋管引流及偵測腦內壓手術，仍處於昏迷
      狀態，嗣於神經外科加護病房住院治療中，現已成極重度之植物人。案經台灣
      新竹地方法院檢察署以九十三年度偵字第二○○九號提起公訴，現由本院刑事
      庭審理中。
（二）本案既肇端於被告丁  ○酒後肇事，致原告遭此橫逆，經原告之夫乙○○查訪
      被告丁  ○之財產，並申請調閱其土地及建物登記謄本，竟赫然發覺被告丁○竟於本案肇事後，於九十三年一月二十日以「夫妻贈與」為登記原因，於九
      十三年三月十六日將其名下所有坐落新竹縣新豐鄉○○○段一九八七；一九八
      八；一九九一地號土地及第四一五建號房屋以「夫妻贈與」為登記原因，移轉
      所有權登記予另被告甲○○，意圖脫卸財產。蓋被告丁  ○對於本案因酒後肇
      事致原告重創成為植物人，現仍重度昏迷且恐有終身殘障之事實，知之甚稔，
      為圖卸責而將其所有之上揭系爭不動產以「夫妻贈與」為登記原因，移轉所有
      權登記予被告甲○○，顯然意圖脫產，以期規避原告他日求償！據此，被告丁○將系爭土地及建物無償贈與並移轉所有權予其妻即被告甲○○之行為，造
      成原告之債權無法全數受償之結果，顯然有害於原告之債權，原告爰依民法第
      二百四十四條第一項之規定，請求本院撤銷被告間就系爭房地所為贈與及移轉
      所有權之行為，被告甲○○並應將系爭房地之所有權移轉登記塗銷。
（三）按債務人所為之無償行為，有害及債權者，債權人得聲請法院撤銷之，民法第
      二百四十四條第一項定有明文。再按民法第二百四十四條第一項、第二項所定
      之撤銷訴權，非先經債權人訴請撤銷債務人與第三人之有償或無償行為，尚不
      得逕行塗銷其所有權登記；該撤銷訴權兼有形成權及請求權之性質，故如已訴
      請撤銷債務人與相對人間所為抵押權設定行為或所有權移轉登記行為，亦得同
      時聲請塗銷該抵押權設定登記或所有權移轉登記；而債權人之債權因債務人之
      行為，致有履行不能或困難之情形者，即應認為有損害債權人之權利；又依民
      法第二百四十四條規定請求法院撤銷者，不只及於債權行為，即物權行為亦無
      例外，最高法院著有五十六年台上字第三四七號判例、七十五年台抗字第七一
      號裁定、四十五年台上字第一五一六號判例、四十八台上字第一七五○號判例
      可資參照。
（四）綜上所述，本件原告對被告丁  ○有侵權行為損害賠償請求權，即原告係被告
      丁  ○之債權人，被告丁  ○、甲○○間就系爭房地所為贈與之債權行為及移
      轉所有權之物權行為，有害及原告之債權，原告自得依民法第二百四十四條第
      一項規定，請求本院撤銷之，並請求被告甲○○塗銷系爭房地之所有權移轉登
      記。並聲明：(1)被告間就坐落如附表所示之不動產所為贈與之債權行為及所有
      權移轉之物權行應予撤銷。(2)被告甲○○應將前項不動產以夫妻贈與為原因，
      於九十三年三月十六日向新竹縣新湖地政事務所辦理所有權移轉之登記予以塗
      銷。
二、被告則以：原告主張其已成為極重度之植物人，似屬不實，被告丁  ○對車禍之
    發生完全坦承，且於車禍發生後經常探望原告，並希望將之送療養院療養，給予
    較妥之照顧，令其能儘快康復，療養之費用被告願意負擔，唯遭原告之夫拒絕，
    而探望過程中，原告意識清楚，並未成為植物人，被告曾接獲原告之母親告知原
    告之夫未盡力照顧原告恐其有生命危險，此亦曾報警，被告等亦相當擔心。又系
    爭不動產之贈與緣由，實因被告丁  ○於興建本棟房屋時曾意外墜樓，腰椎壓迫
    性骨折，休養近一年餘，此時房屋繼續興建，由娘家支助約百餘萬元，並向友人
    彭文錦借錢支付工程款，此等占興建費用一半以上，約新台幣（下同）二百餘萬
    ，另被告甲○○支出約五十萬元，剩餘款項向被告之兄借，另亦有貸款還債權人
    ，是以本件系爭不動產，娘家一直希望過戶至被告甲○○名下，以保障娘家及甲○○之權益，此係贈與之動機，非如原告所言係為脫產，如欲脫產，被告早已出
    售並一走了之，何必如此公然。又依實務見解，撤銷行為須有主觀及客觀要件，
    亦即債務人所為之無償行為有害及債權人者，須有故意害及債權人之主觀詐害意
    思，而本件被告等否認有詐害原告之主觀意思，被告自始至終皆勇於出面面對，
    屢屢探望，並祈原告早日康復，亦願盡所為，惟因原告之要求超過被告所能負擔
    ，無法達成協議等語，資為抗辯。並聲明：原告之訴駁回。
三、兩造不爭執之事實：
（一）被告丁  ○於九十二年六月七日下午一時四十五許，酒後駕駛車號ＪＧ─一二
      五五號自小客車途經新竹縣新豐鄉○○村○○路○段一二○號前，因過失擦撞
      訴外人姜義彬停放路旁之自小貨車，再撞及步行中之原告，致原告受有外傷性
      蜘蛛網膜下腔出血合併腦水腫、骨盆骨折、左踝骨折、多處皮膚擦傷之傷害，
      被告丁  ○前揭過失犯行，業經台灣新竹地方法院檢察署以九十三年度偵字第
      二○○九號提起公訴，現由本院刑事庭以九十三年度交易字第七六號審理中。
（二）被告丁  ○於九十三年一月二十日以夫妻贈與為原因，將其所有如附表所示之
      不動產所有權移轉與被告甲○○，並於九十三年三月十六日經登記在案。
四、得心證之理由：
（一）按於能力、法定代理權或訴訟所必要之允許有欠缺之人所為之訴訟行為，經取
      得能力之本人，取得法定代理權或允許權之人，法定代理人或允許權人之承認
      ，溯及於行為時發生效力，民事訴訟法第四十八條定有明文；此規定旨在避免
　　　已施行之訴訟程序歸於徒勞，若仍須重複踐行為同一訴訟行為之程序，不僅延
      宕時日，且徒耗法院及當事人之勞費，有違訴訟經濟之原則，故訴訟能力有欠
      缺之人所為之訴訟行為，於取得法定代理權之人之承認者，即溯及於行為時發
      生效力。查本件車禍之被害人丙○○受傷後意識不清，無法與人溝通，已成植
      物人狀態，有身心障礙手冊附卷可稽，堪認為無行為能力人，應為無訴訟能力
      ，則其所為之起訴、委任訴訟代理人等訴訟行為均有未合，惟丙○○嗣經本院
      以九十三年度禁字第三九號裁定宣告為禁治產人（卷第四八、四九頁），依民
      法第一千一百十一條第一項第一款規定，配偶乙○○即為丙○○之監護人，而
      乙○○已於九十三年十月十二日以丙○○法定代理人之身分當庭承認丙○○之
      前之一切訴訟行為，則依首開說明，丙○○於宣告禁治產前所為之一切訴訟行
      為，已因法定代理人乙○○之承認而溯及於行為時發生效力，核先敘明。
（二）原告主張被告丁  ○於九十二年六月七日下午一時四十五許，酒後駕駛車號Ｊ
      Ｇ─一二五五號自小客車途經新竹縣新豐鄉○○村○○路○段一二○號前，因
      酒醉而擦撞訴外人姜義彬停放路旁之自小貨車，再撞及步行中之原告，致原告
      受有外傷性蜘蛛網膜下腔出血合併腦水腫、骨盆骨折、左踝骨折、多處皮膚擦
      傷之傷害，被告丁  ○前揭過失犯行，業經台灣新竹地方法院檢察署以九十三
      年度偵字第二○○九號提起公訴，現由本院刑事庭以九十三年度交易字第七六
      號審理中，原告並已向被告丁  ○傷提起附帶民事損害賠償訴訟，訴請被告丁○應給付原告二千一百三十二萬九千九百六十八元，及自起訴狀繕本送達被
      告丁  ○翌日起至清償日止，按年息百分之五計算之利息。然被告丁  ○於九
      十三年一月二十日以夫妻贈與為原因，將其所有如附表所示之不動產所有權移
      轉與被告甲○○，並於九十三年三月十六日經登記在案之事實，為被告所不爭
      ，並有土地暨建物登記謄本、台灣新竹地方法院檢察署檢察官起訴書附卷可稽
      ，復經本院依職權調閱前開刑事卷及九十三年度交附民第二九號損害賠償全卷
      核閱無訛，堪信為真實。
（三）按汽車駕駛人飲用酒類後其吐氣所含酒精濃度超過每公升０點二五毫克以上者
      ，不得駕車，道路交通安全規則第一百十四條第二款定有明文。本件被告丁○於車禍發生後經警進行吐氣酒精濃度測試，濃度高達每公升一點一五毫克，
      有起訴書一件附卷可稽，並為被告所不爭，堪認屬實，則被告丁  ○顯已違反
      上開道路交通安全規則之規定而有過失甚明。又原告確因本件車禍受有外傷性
      蜘蛛網膜下腔出血合併腦水腫、骨盆骨折、左踝骨折、多處皮膚擦傷之傷害，
      仍處於昏迷之植物人狀態，有財團法人長庚紀念醫院醫院診斷證明書一紙附於
      附帶民事訴訟卷內足憑。又經行政院衛生署新竹醫院鑑定人陳世哲醫師就原告
      精神狀態進行鑑定之結果，認為原告於鑑定時「因腦部外傷後遺症，導致認知
      、自我照顧功能嚴重受損，目前對外界事物之知覺領會能力及判斷作用，均較
      一般人顯然減弱，屬精神耗弱，無法處理己身事務」，有本院九十三年度禁字
      第三九號聲請禁治產事件民事裁定附卷可參，被告辯稱原告受傷後未致重度植
      物人狀態，諉無足採。而被告丁  ○之過失行為，造成原告前述身體上與精神
      上之傷害，其行為與原告之受傷間具有相當因果關係，被告丁  ○自應負過失
      責任。
（四）按因故意或過失，不法侵害他人之權利者，負損害賠償責任。不法侵害他人之
      身體或健康者，對於被害人因此喪失或減少勞動能力或增加生活上之需要時，
      應負損害賠償責任。不法侵害他人之身體、健康、名譽、自由、信用、隱私、
      貞操，或不法侵害其他人格法益而情節重大者，被害人雖非財產上之損害，亦
      得請求賠償相當之金額。民法第一百八十四條前段、第一百九十三條第一項、
      第一百九十五條第一項前段分別定有明文。查被告丁  ○之過失行為致原告受
      有前述傷害，原告因本件車禍需支出醫療費用，並喪失處理自己事務之能力，
      在所餘生命中需由專人全天照顧，自當增加生活上需要之費用，並因而無法工
      作，受有薪資之損失，精神上之損害亦極為重大，原告自得依據民法有關侵權
      行為之規定，訴請被告丁  ○賠償所受損害，而原告業已提起附帶民事損害賠
      償訴訟，訴請被告丁  ○應給付原告二千一百三十二三萬九千九百六十八元及
      法定遲延利息，縱前開民事損害賠償事件尚未判決，然應可估計損害賠償之金
      額甚高。
（五）按債務人所為之無償行為，有害及債權者，債權人得聲請法院撤銷之。又債權
      人依第一項或第二項之規定聲請法院撤銷時，得並聲請命受益人或轉得人回復
      原狀。民法第二百四十四條第一項及第四項前段規定甚明。又該條之撤銷權，
      其客體乃包括債務人所為之債權行為及物權行為，債權人行使此項撤銷權，可
      同時訴請撤銷債務人所為之債權行為及物權行為。本件被告丁  ○除前述財產
      外，餘名下有新竹縣新豐鄉○○○段一九七九之一、一一七九、二一０六地號
      土地，惟地目分別為墓、田、原，面積各為二百平方公尺、一千五百三十平方
      公尺、四十平方公尺，且前二筆土地持分僅有十二分之三及三百七十分之八，
      而上開三筆土地九十三年一月間公告土地現值每平方公尺均為七百五十元，有
      土地登記謄本在卷可稽，是均價值無幾，另動產方面，被告丁  ○在台灣銀行
      有二萬一千七百十六元存款，有稅務電子閘門財產所得調件明細表附卷可參，
      被告丁  ○亦自承其除前述不動產外，並無其他財產，被告甲○○則對其在事
      故發生之日即知悉被告丁  ○發生車禍及被告丁  ○並無其他財產等情亦不爭
      執，足證被告丁  ○之資力不佳，其就前述房地所為之贈與行為，確有使原告
      債權有無法受滿足之虞，顯然已害及原告之債權，被告主觀上亦有詐害原告債
      權之意思。至被告雖辯稱系爭房屋興建時，由被告甲○○娘家支助約百餘萬元
      ，被告甲○○亦支出約五十萬元，且結婚之前即約定要將前述不動產移轉與被
      告甲○○一半云云，惟未能舉證以實其說，且縱使被告丁  ○係基於履行贈與
      約定之意圖而移轉不動產，亦未影響該贈與行為已有害於原告債權之事實。從
      而，原告依據民法第二百四十四條第一項，請求撤銷被告丁  ○與甲○○間就
      坐落如附表所示之不動產所為贈與之債權行為及所有權移轉之物權行為，即屬
      正當，應予准許。又原告既依民法第二百四十四條第一項規定行使撤銷權，撤
      銷被告間之贈與契約之債權行為及物權行為，即使被告間贈與之法律行為溯及
      既往失其效力，被告間為不動產所有權移轉登記之物權行為亦因撤銷而溯及失
      效。而債權人訴求塗銷登記，目的在除去現時不利於己之狀態，而使回復為債
      務人所有，是請求塗銷登記之訴應以現在登記之所有人為被告（見最高院六十
      九年第一次民事庭會議決議）。從而，原告依據前述規定，訴請被告甲○○應
      就前述土地及建物於九十三年三月十六日向新竹縣新湖地政事務所所為以夫妻
      贈與為原因之所有權移轉登記，予以塗銷，亦屬有據，應予准許。
五、結論：本件原告之訴為有理由，依民事訴訟法第七十八條、第八十五條第一項前
    段，判決如主文。
    理    由
中　　　華　　　民　　　國　　九十三　　年　　　十　　　月　　二十七　　日
                              臺灣新竹地方法院民事第二庭
                                  法  官  楊明箴
右為正本係照原本作成。
如對本判決上訴，須於判決送達後廿日內向本院提出上訴狀。
                                  書記官  許麗汝
中　　　華　　　民　　　國　　九十三　　年　　　十一　　月　　   二 　　日
